臺灣桃園地方法院民事簡易判決
111年度壢簡字第1554號
原      告  張嘉峰  
被      告  高仁臨  
上列當事人間請求確認本票債權不存在事件，本院於民國111年1
1月17日言詞辯論終結，判決如下：
    主    文
原告之訴駁回。
訴訟費用新臺幣伍仟玖佰伍拾元由原告負擔。
    事實及理由
壹、程序方面
　　按確認法律關係之訴，非原告有即受確認判決之法律上利益
    者，不得提起，民事訴訟法第247條第1項前段定有明文。所
    謂即受確認判決之法律上利益，係指法律關係之存否不明確
    ，原告主觀上認其在法律上之地位有不妥之狀態存在，且此
    種不妥之狀態能以確認判決將之除去者而言。本件被告持以
    原告為發票人，如附表所示之本票（下稱系爭本票），向本
    院聲請本票裁定，經本院以111年度票字第1685號裁定准許
    強制執行在案，是系爭本票既由被告持有且已對原告行使票
    據權利，而原告否認該本票上債權，顯然兩造就系爭本票債
    權存在與否已發生爭執，如不訴請確認，原告在私法上之地
    位將有受侵害之危險，則原告提起本件確認本票債權不存在
    之訴，即有確認之法律上利益。
貳、實體方面
一、原告主張：原告前向被告借款55萬元(下稱系爭借款)，因系
    爭借款之利息有拖欠，被告要求簽發票面金額分別為30萬元
    、25萬元之支票(下稱系爭支票)予被告作擔保，後來因原告
    仍拖欠，被告又要求原告開立系爭本票作擔保，因系爭借款
    係被告向其阿姨調來借予原告，被告表示要簽發系爭本票讓
    其阿姨放心，但被告並未再借予原告另筆55萬元之借款。另
    被告雖稱因系爭支票經原告一再更改發票日，原告仍無法清
    償系爭借款，所以原告持系爭本票向被告更換系爭支票云云
    ，然原告並未拿回系爭支票，也未拿到系爭本票之55萬元，
    系爭本票顯然欠缺原因關係。又原告雖未返還被告系爭借款
    ，然先前原告有投資他人200萬元，且因被告有作保證，原
    告才會拿200萬元去投資，但嗣後原告發現係遭人詐騙，遂
    與被告進行協商，被告同意將其應負200萬元保證債務中之5
    5萬元，與原告積欠之系爭借款做抵銷，故系爭借款債權因
    抵銷而消滅，兩造間已無任何債權債務關係，故系爭本票之
    原因關係不存在，爰依票據法第13條，提起本件訴訟等語。
    並聲明：確認被告所持有系爭本票，對原告之本票債權不存
    在。
二、被告則以：原告前向伊借系爭借款，因伊沒有足夠之金錢借
    予原告，故先向伊之阿姨調錢借予原告，原告並簽發系爭支
    票做擔保，但因系爭支票原告一直更改發票日仍無法清償系
    爭借款，原告遂自行簽發系爭本票跟原告交換系爭支票，系
    爭本票之原因關係實為系爭借款。又被告並未擔任原告投資
    款項之保證人，當初兩造都有投資他人，且均遭詐騙，遂協
    商要如何拿回受騙之投資款項，但並無原告主張被告同意就
    應負200萬元之保證債務中之55萬元，與原告積欠之系爭借
    款做抵銷之情形等語，資為抗辯。並聲明：原告之訴駁回。
三、本院之判斷：
(一)系爭本票原因關係為何？
　1.按票據乃文義證券及無因證券，票據上之權利義務悉依票上
    所載文義定之，與其基礎之原因關係各自獨立，票據上權利
    之行使不以其原因關係存在為前提。執票人行使票據上權利
    時，就其基礎之原因關係確係有效存在不負舉證責任。若票
    據債務人以自己與執票人間所存抗辯之事由對抗執票人，依
    票據法第13條規定觀之固非法所不許，惟仍應先由票據債務
    人就該抗辯事由負舉證之責任。必待為票據基礎之原因關係
    確立後，法院就此項原因關係進行實體審理時，當事人於該
    原因關係是否有效成立或已否消滅等事項有所爭執，始適用
    各該法律關係之舉證責任分配原則（有最高法院97年度台簡
    抗字第18號裁定、98年度台簡上字第17號判決意旨參照）。
    準此，票據債務人以自己與執票人間所存抗辯之事由對抗執
    票人，而與執票人就票據原因關係之主張不一時，應先由票
    據債務人就其抗辯之原因關係事由負舉證責任，待該票據原
    因關係確定後，如當事人於該原因關係是否有效成立或已否
    消滅等事項仍有所爭執時，始適用各該法律關係之舉證責任
    分配原則。
　2.原告主張因系爭借款係被告向其阿姨調來借予原告，被告表
    示要簽發系爭本票讓其阿姨放心，原告因而簽發系爭本票，
    但被告並未再借予原告另筆55萬元，系爭本票無原因關係；
    被告則稱系爭本票之原因關係為系爭借款，是兩造主張系爭
    本票之原因關係不一，依前揭說明，應先由票據債務人即原
    告就其抗辯之原因關係事由負舉證責任。經查，原告固主張
    系爭本票無原因關係存在，然系爭本票之票面金額與系爭借
    款金額相符，且原告亦自陳向原告借款系爭借款且未清償，
    又原告雖未於系爭借款外再向原告借貸其他借款，惟原告於
    本院言詞辯論期日稱「被告要求簽發系爭本票作保證」、「
    被告告訴我暫時質押讓被告的阿姨放心」等語(件本院卷第1
    3頁反面)，可知其簽發系爭本票之目的係用以擔保債務，否
    則原告何以無故簽發系爭本票，使其自負票據責任，而兩造
    間僅有系爭借款債務，則系爭本票所擔保者即為系爭借款債
    務，堪認系爭本票之原因關係為系爭借款。
(二)原告主張系爭本票對其之本票債權不存在，有無理由？
　1.按當事人主張有利於己之事實者，就其事實有舉證之責任，
    民事訴訟法第277 條前段亦定有明文。主張抵銷之當事人即
    被告自應就其主張抵銷之債權及數額確實存在之事實負舉證
    之責任。原告簽發系爭本票之原因關係既已確立為系爭借款
    ，而原告就兩造間有系爭借款之借貸合意及已交付借款等情
    ，並不爭執，被告自無庸舉證；原告復主張系爭借款已因抵
    銷而消滅，原告自應就其主張抵銷之債權及數額確實存在之
    事實負舉證之責任。
　2.查原告固主張被告同意就應負200萬元之保證債務中之55萬
    元，惟為被告所否認，而被告提出之兩造LINE對話紀錄雖有
    提及原告受詐騙200萬元之事，原告並要求被告負責等內容
    ，然被告並未同意，故無從以此據認被告就該筆債務原告間
    有保證契約存在，原告就此復未提出其主張抵銷之債權及數
    額確實存在之證據，自難為有利原告之認定，原告主張系爭
    借款債權因抵銷而消滅，實屬無據。
　3.從而，系爭本票之原因關係為系爭借款，且系爭借款之債權
    尚未消滅，則原告主張系爭本票債權不存在，即屬無據，無
    足憑採。 
四、綜上所述，原告以兩造不存在原因關係為由，主張被告持有
    系爭本票債權不存在，實屬無據，應予駁回。
五、本件事證已臻明確，原告其餘攻擊與防禦方法均與判決結果
    不生影響，不再一一論述，附此敘明。
六、訴訟費用負擔之依據：民事訴訟法第78條。爰就訴訟費用部
    分諭知如主文第2項所示。
中　　華　　民　　國　　111 　年　　11　　月　　30　　日
                  中壢簡易庭      法  官  張博鈞
以上為正本係照原本作成。
如不服本判決，應於送達後20日內，向本院提出上訴狀並表明上
訴理由，如於本判決宣示後送達前提起上訴者，應於判決送達後
20日內補提上訴理由書（須附繕本）。
如委任律師提起上訴者，應一併繳納上訴審裁判費。
中　　華　　民　　國　　111 　年　　11　　月　　30　　日
                                  書記官  張季容
附表：
編號 發票人 票面金額(新臺幣) 發票日 (民國) 票據號碼 1 張嘉峰 55萬元 110年8月14日 CH399915